【裁判字號】    98,易,2968
【裁判日期】    990706
【裁判案由】    詐欺等
【裁判全文】
臺灣臺北地方法院刑事判決              98年度易字第2968號
公  訴  人  臺灣臺北地方法院檢察署檢察官
被      告  丁○○
選任辯護人  謝維仁律師
            王義光律師
被      告  丙○○
選任辯護人  游淑惠律師
被      告  乙○○
選任辯護人  陳適庸律師
被      告  甲○○
上列被告因詐欺等案件，經檢察官提起公訴（98年度偵字第3118
號），本院判決如下：
    主  文
丁○○共同連續意圖為自己不法之所有，以詐術使人將本人之物
交付，處有期徒刑壹年貳月；減為有期徒刑柒月。緩刑年，並
於本案判決確定後陸個月內，向公庫支付新臺幣壹佰萬元。
丙○○共同連續意圖為自己不法之所有，以詐術使人將本人之物
交付，處有期徒刑壹年；減為有期徒刑陸月，如易科罰金，以銀
元佰元即新臺幣玖佰元折算壹日。緩刑貳年，並於本案判決確
定後陸個月內，向公庫支付新臺幣伍拾萬元。
乙○○共同連續意圖為自己不法之所有，以詐術使人將本人之物
交付，處有期徒刑壹年；減為有期徒刑陸月，如易科罰金，以銀
元佰元即新臺幣玖佰元折算壹日。
甲○○共同連續意圖為自己不法之所有，以詐術使人將本人之物
交付，處有期徒刑拾月；減為有期徒刑伍月，如易科罰金，以銀
元佰元即新臺幣玖佰元折算壹日。緩刑貳年，緩刑期內付保護
管束，並應於緩刑期間，向指定之公益團體、地方自治團體或社
區提供玖拾小時之義務勞務。
    事  實
一、緣於民國57年間行政院農業委員會（下稱農委會，改制前為
    中國農村復興聯合委員會）為促進及協助開發中國家訓練關
    於土地改革及農業發展人員，與美國林肯土地政策學會（Li
    nc olnInstitute of Land Policy）聯合創設「土地改革訓
    練所」，嗣於89年改名為「國際土地政策研究訓練中心」（
    下稱土地政策研訓中心），以辦理訓練課程、舉辦研討會等
    方式，推動與土地、農政及財稅相關領域之教育訓練及研究
    工作，且土地政策研訓中心之相關人事、行政經費是由農委
    會、外交部編列預算補助，另亦有以專案計畫方式爭取補助
    。而丁○○原係農委會之參事（現已退休），於89年6 月5
    日起至92年7 月14日間止經農委會派任在土地政策研訓中心
    擔任主任職務，負責綜理該中心各項業務，嗣於92年7 月15
    日起始由不知情之黃裕星擔任主任職務（黃裕星部分已經檢
    察官為不起訴處分）；另丙○○、乙○○、甲○○則均為該
    土地政策研訓中心自行聘用之人員，並由丙○○在89年5 月
    間起擔任行政及輔導組組長，於93年間升任副執行長職務；
    乙○○自89年5 月間起擔任行政及輔導組副組長職務，於93
    年1 月1 日起改為行政及輔導組組長；甲○○則自85年12
    月21日起擔任會計人員，丙○○、乙○○、甲○○均負責綜
    理土地政策研訓中心之相關會計及財務等業務（渠等均不具
    公務員身分，詳如後所述）。
二、農委會於88年間起陸續委託土地政策研訓中心辦理如附表編
    號一至四號所示各項農業發展策略研討班等計畫，並交付該
    等計畫經費予土地政策研訓中心使用。丁○○明知農委會所
    交付如附表編號一至三號所示各項經費；丙○○、甲○○明
    知如附表編號一至四號所示各項經費、乙○○則明知如附表
    編號二至四號所示各項經費，均須檢附單據呈報農委會核銷
    ，若有剩餘之計畫經費款項時，仍應繳回農委會，惟為使如
    附表編號一至四號所示各該計畫之剩餘款項留供己支配使用
    ，由丁○○、丙○○、甲○○等3 人，或由丁○○、丙○○
    、乙○○、甲○○等4 人，或由丙○○、乙○○、甲○○3
    等人而為下列行為：
  (一)丁○○、丙○○、甲○○共同基於意圖為自己不法所有，詐
    取他人財物及行使業務登載不實文書之概括犯意聯絡，於90
    年1 月間推由甲○○製作該年度表彰如附表編號一號所示計
    畫經費款項均已用罄之不實土地研訓中心經費支用明細表、
    行政院農業委員會補助暨委辦計畫預算執行狀況表、會計報
    告及傳票文書，並交予丙○○、丁○○逐層簽核認可，確定
    無誤後，再由甲○○將前開不實之土地研訓中心經費支用明
    細表、行政院農業委員會補助暨委辦計畫預算執行狀況表、
    會計報告及傳票文書呈報予農委會而為行使之，使農委會陷
    於錯誤，誤信土地政策研訓中心就附表編號一所示之計畫經
    費均已用罄，並同意核銷此筆款項，丁○○、丙○○、甲○○等人以此方式而取得如附表編號一號所示計畫經費之剩餘
    款新臺幣（下同）3, 14 5,249 元，足以生損害於農委會。
  (二)丁○○、丙○○、甲○○再承前共同基於意圖為自己不法所
    有，詐取他人財物及行使業務登載不實文書之犯意聯絡；另
    乙○○亦於知悉丁○○、丙○○、甲○○等人有非法保留應
    返還農委會委託辦理各項計畫之經費剩餘款項情形，竟仍與
    之共同基於意圖為自己不法所有，詐取他人財物及行使業務
    登載不實文書之概括犯意聯絡，於91年1 月、92年1 月間各
    推由甲○○連續製作各該年度表彰如附表編號二、三號所示
    各計畫經費款項均已用罄之不實土地研訓中心經費支用明細
    表、行政院農業委員會補助暨委辦計畫預算執行狀況表、會
    計報告及傳票文書，並交予乙○○、丙○○、丁○○逐層簽
    核認可，確定無誤後，再由甲○○將前開不實之土地研訓中
    心經費支用明細表、行政院農業委員會補助暨委辦計畫預算
    執行狀況表、會計報告及傳票文書呈報予農委會而為行使之
    ，使農委會陷於錯誤，誤信土地政策研訓中心就附表編號二
    、三所示之計畫經費均已用罄，並同意核銷各筆款項，丁○○、丙○○、乙○○、甲○○等人以此方式而各取得如附表
    編號二、三號所示計畫經費之剩餘款5,661,19 9元、9,950,
    201 元，足以生損害於農委會。
  (三)丙○○、乙○○、甲○○再承前共同基於意圖為自己不法所
    有，詐取他人財物及行使業務登載不實文書之犯意聯絡，於
    93年2 月間推由甲○○製作該年度表彰如附表編號四號所示
    不實計畫經費剩餘情形之土地研訓中心經費支用明細表、行
    政院農業委員會補助暨委辦計畫預算執行狀況表、會計報告
    及傳票文書，並交予乙○○、丙○○、不知情之主任黃裕星
    逐層簽核認可，確定無誤後，再由甲○○將前開不實之土地
    研訓中心經費支用明細表、行政院農業委員會補助暨委辦計
    畫預算執行狀況表、會計報告及傳票文書呈報予農委會而為
    行使之，使農委會陷於錯誤，誤信土地政策研訓中心確實有
    如附表編號四所示之計畫經費花用情形，並同意核銷此筆款
    項，丙○○、乙○○、甲○○等人以此方式而取得如附表編
    號四號所示計畫經費之剩餘款6, 4 08,365 元，足以生損害
    於農委會。
二、案經法務部調查局臺北市調查處移送臺灣臺北地方法院檢察
    署檢察官偵查起訴。
    理  由
壹、證據能力
  (一)按被告以外之人於審判外之言詞或書面陳述，除法律有規定
    者外，不得作為證據。又被告以外之人於審判外之陳述，雖
    不符前4 條之規定，而經當事人於審判程序同意作為證據，
    法院審酌該言詞陳述或書面陳述作成時之情況，認為適當者
    ，亦得為證據。當事人、代理人或辯護人於法院調查證據時
    ，知有第159 條第1 項不得為證據之情形，而未於言詞辯論
    終結前聲明異議者，視為有前項同意，刑事訴訟法159 條第
    1 項、第159 條之5 分別定有明文。查證人黃裕星於偵查中
    （未具結）之陳述，對被告等人而言，為審判外之陳述而屬
    傳聞證據，惟被告等人、辯護人於本院審理中，均不爭執證
    據能力，復未曾於言詞辯論終結前聲明異議，而本院審酌該
    證人黃裕星於偵查中陳述作成時之情況，並無違法取證及證
    明力過低之瑕疵，亦認以之作為證據為適當，依前揭規定說
    明，自得為證據。
  (二)又按未經被告詰問之被告以外之人於偵查中向檢察官所為之
    陳述，依刑事訴訟法第159 條之1 第2 項之規定，原則上屬
    於法律規定為有證據能力之傳聞證據，於例外顯有不可信之
    情況，始否定其得為證據。是得為證據之被告以外之人於偵
    查中所為之陳述，因其陳述未經被告詰問，應認屬於未經合
    法調查之證據，並非無證據能力，而禁止證據之使用。惟是
    否行使詰問權，屬被告之自由，倘被告於審判中捨棄詰問權
    ，或證人客觀上有不能受詰問之情形，自無不當剝奪被告詰
    問權行使之可言（參見最高法院98年度台上字第1032號判決
    意旨參照）。又所謂「客觀上不能受詰問」，應係指死亡、
    因生理或心理之疾病致記憶喪失無法陳述、所在不明而傳拘
    無著或合法行使拒絕證言權等情形而言（最高法院96年度台
    上字第3256號判決意旨參照）。是被告以外之人如有死亡、
    因生理或心理之疾病致記憶喪失無法陳述、所在不明而傳拘
    無著或合法行使拒絕證言權等客觀上不能受詰問之情形，則
    被告以外之人於審判外之陳述，依前開說明即有證據能力。
    又按證人恐因陳述致自己受刑事追訴或處罰者，得拒絕證言
    ，刑事訴訟法第181 條定有明文。而證人此項拒絕證言權與
    被告之緘默權，均旨在免除證人因陳述不實而受偽證之處罰
    、或不陳述而受罰鍰處罰，而陷於兩難之困境，為確保證人
    此項拒絕證言權，刑事訴訟法第185 條第2 項、第186 條第
    2 項規定法院或檢察官有告知證人之義務，此項規定係為保
    護證人之權利，兼及當事人之訴訟利益而設（最高法院96年
    度台上字第4437號判決意旨參照）。查：
  (1)同案被告甲○○雖經本院傳喚到庭，惟依公訴人所起訴之犯
    罪事實，同案被告甲○○陳述結果即有致自己受刑事追訴或
    處罰之虞，經本院依法告知其此項拒絕證言權後，同案被告
    甲○○表示不願作證等語（見本院卷第139 頁），即屬同案
    被告甲○○經合法行使拒絕證言而客觀上不能受詰問之情形
    ，則依刑事訴訟法第159 條反面解釋，同案被告甲○○於檢
    察官訊問時經具結後（見95年度他字第5843號偵查卷第230
    頁）之證述，自得作為證據。
  (2)證人即土地政策研訓中心擔任事務及總務人員王文錦、證人
    即農委會職員王明來、張淑賢於偵查中向檢察官所為之陳述
    ，因證人王文錦、王明來、張淑賢等人已依法具結，有卷內
    結文在卷可憑（見98年度偵字第3118號偵查卷卷(二)第148 頁
    、第187 頁至第188 頁），本院衡諸該等陳述之作成並無顯
    不可信之情況，因認具有證據能力。雖該等證人未經被告或
    辯護人於偵查程序為詰問，然本院於準備程序及審理程序多
    次提示被告、辯護人對該等證人所為陳述有何意見及有何調
    查證據之聲請，被告等人、辯護人始終未曾聲請詰問該等證
    人，應已捨棄對證人王文錦、王明來、張淑賢之詰問權。而
    本院於審判期日依法定程序提示證人王文錦、王明來、張淑
    賢之證述並告以要旨，而為合法調查後，自得採為證據。
貳、實體方面
一、被告丁○○、丙○○、甲○○部分：
    上開犯罪事實，業經被告丁○○、丙○○、甲○○於本院審
    理時均坦承不諱（見本院卷附第66頁背面），核與證人黃裕
    星、王文錦、王明來、張淑賢於偵查中指述情節相符（見98
    年度偵字第3118號偵查卷卷(二)第165 頁至第167 頁、第144
    頁至第146 頁、第182 頁至第185 頁），並有卷附89年4 月
    24日簽呈、行政院農業委員會主管計算經費處理手冊、國際
    土地政策研究訓練中心函稿、會計報告、簽呈、國際土地政
    策研究訓練中心經費類平衡表（內部控制專用）、國際土地
    政策研究訓中心資力及資產科目明細表（內部控制專用）、
    國際土地政策研究訓練中心負債及餘絀科目明細表（內部控
    制專用）、國際土地政策研究訓練中心本中心各項零收明細
    表（內部控制專用）、國際土地研究訓練中心經費支用明細
    表、行政院農業委員會補助及委辦計畫預算執行狀況表、簽
    呈、租賃書、國際土地政策研究訓練中心辦公室編制及職掌
    表、外交部88年11月25日外（）經貿三字第880102 03 47
    號函、（89年度至92年度）國家土地政策研究訓練中心農委
    會訓練計畫住宿費用統計表、國家土地政策研究訓練中心農
    委會訓練計畫住宿費用統計表（90年度、91年度、92年度）
    、國際土地政策研究訓練中心辦理89年至92年度相關計劃核
    定函、計算書核定及主管計畫經費處理手冊影本、傳票等在
    卷可稽（見本院卷第84頁、98年度偵字第3118號偵查卷卷(二)
    第1 頁至第12頁、第25頁至第105 頁、第106 頁至第112 頁
    、第149 頁、第130 頁至第132 頁、第177 頁、98年度偵字
    第3118號資料卷、94年度他字第1396號偵查卷卷(一)第219 頁
    至第261 頁、卷(二)第1 頁至3 頁）。足徵被告丁○○、丙○○、甲○○等人前開自白，與事實相符合，值堪信實。
二、被告乙○○部分：
    訊據被告乙○○固不否認有於89年5 月間起擔任土地政策研
    訓中心之行政及輔導組副組長職務，嗣於93年1 月1 日起改
    任行政及輔導組組長等情，惟矢口否認有何詐欺取財及行使
    業務登載不實文書之犯行，辯稱：伊擔任行政及輔導組副組
    長期間，對於同案被告甲○○所製作之會計報告、農委會補
    助及委辦計畫預算執行狀況表等文件均無查核簽認之權責；
    另伊雖自93年1 月1 日起擔任行政及輔導組組長職務，惟剛
    接任不清楚規定，又曾向同案被告甲○○詢問何以92年度會
    計資料需由伊覆核，同案被告甲○○回答伊說，是根據規定
    需由組長簽核，伊當時已經擔任組長，所以才核章，且同案
    被告甲○○將製作完成之會計報告、農委會補助及委辦計畫
    預算執行狀況表文件送給伊簽核時，亦無檢送相關單據，伊
    並不知道該等文件內容有不實之處，伊並無詐欺取財及行使
    業務登載不實文書之犯罪故意云云。經查：
  (一)被告確實有於89年5 月間起擔任土地政策研訓中心之行政及
    輔導組副組長職務，嗣於93年1 月1 日起改任行政及輔導組
    組長；另同案被告甲○○於此期間則為土地政策研訓中心之
    行政及輔導組會計人員。而農委會於88年間起陸續委託土地
    政策研訓中心辦理如附表編號二至四號所示各項計畫，並交
    付該等計畫經費予土地政策研訓中心使用，惟土地政策研訓
    中心確實未將如附表編號二至四號所示各計畫之經費剩餘款
    項繳回農委會等情，此為被告所不否認（見本院卷附第68頁
    背面、第78頁），並有卷附前揭事證在卷可稽，如前所述，
    是此部分事實，應堪認定。
  (二)又依行政院農業委員會主管計畫經費處理手冊第31條規定：
    「執行機關應於會計年度結束5 日內，將帳目結清，並依照
    規定編製會計報告1 份（格式見附件五），連同委辦計畫財
    產目錄明細表乙份（格式見附件八）及經費結餘款一併送交
    本會」等語，且依證人王明來於偵查中亦證稱：土地政策研
    訓中心每次申請專案計畫費用，經（農委會）核可後，伊等
    的公文內最後一條都會有此規定（即政院農業委員會主管計
    畫經費處理手冊第31條），發文都是援用例稿等語（見98年
    度偵字第3118號偵查卷卷(二)第183 頁），基此，土地政策研
    訓中心於受農委會委託辦理如附表編號二至四號所示各項計
    畫，若有剩餘經費款項時，自應依照上開法令規定將相關剩
    餘款項繳回農委會，至為明確。
  (三)雖被告乙○○以前揭情詞置辯。惟查：
  (1)本案土地政策研訓中心內之組織架構設置有主任室、執行長
    室、副執行長室、組辦公室，其中組辦公室內再設置(一)行政
    及輔導組、(二)土地政策組、(三)農業發展組。行政及輔導組內
    並安排組長1 人負責綜理行政及輔導組業務等事務，副組長
    1 人負責襄助組長綜理行政及輔導組業務等事務，另設置專
    員1 人主辦會計事項，此有國際土地政策研究訓練中心辦公
    室編制及職掌表1 份在卷可稽（見98年度偵字第3118號偵查
    卷卷(二)第130 頁至第135 頁）。依此，可知被告乙○○身為
    行政及輔導組副組長或組長需協助組長或身為組長時親自綜
    理該組業務，且均為同案被告甲○○之直屬主管，被告乙○○自當對於同案被告甲○○所執行土地政策研訓中心內之相
    關財務、會計事項業務負有審核、監督之權責甚明，是被告
    乙○○辯稱伊擔任副組長期間對同案被告甲○○所製作之會
    計報告、農委會補助及委辦計畫預算執行狀況表文件均無查
    核簽認之權責云云，已不可採信。
  (2)又依證人即同案被告甲○○於偵查中證稱：（問：被告乙○○是否知情？）現在出了事情，他們都說不知道，伊做支出
    傳票和假的會計報告都有經過他們，年終檢討會伊也有報告
    ，他們怎麼可能會不知道等語（見95年度他字第5843號偵查
    卷第22 3頁）；於警詢中陳稱：被告丁○○擔任主任期間，
    中心每年1 月份都會召開年終工作檢討會由主任（被告丁○○）主持會議，全體員工均需與會，伊必須報告各項專案計
    畫的經費實際使用情形及結餘款項，所以被告乙○○、丁○○均明確知悉，被告丁○○還特別交代伊的報告內容中有關
    剩餘款項部分不列入會議記錄等語（見95年度他字第5843號
    偵查卷第229 頁、第126 頁），而被告甲○○與被告乙○○
    間並無恩怨關係，此為被告乙○○所不爭執，且以證人即同
    案被告甲○○前揭所述結果，並無解免被告甲○○之刑責，
    所為陳述應非卸責而故意誣陷被告乙○○之詞，同案被告甲○○前開陳述，應屬實情。是同案被告甲○○已直指被告乙○○知情本案，且參與其中。
  (3)再觀諸卷附同案被告甲○○所製作之91年1 月22日、92年1
    月23日、93年2 月5 日之簽呈、及該等簽呈所附國際土地政
    策研究訓練中心經費類平衡表（內部控制專用）、國際土地
    政策研究訓中心資力及資產科目明細表（內部控制專用）、
    國際土地政策研究訓練中心負債及餘絀科目明細表（內部控
    制專用）、國際土地研究訓練中心經費支用明細表（內部控
    制專用）、行政院農業委員會補助及委辦計畫預算執行狀況
    表，及同案被告甲○○於前開各年度需檢送予農委會查核之
    函文初稿暨所附會計報告資料（見98年度偵字第3118號偵查
    卷卷(二)第45頁至第100 頁），已可明顯、輕易察覺註記有「
    內部控制專用」等語之文件均記載如附表編號二至四號所示
    各項計畫經費尚有剩餘款項，且金額頗多，另行政院農業委
    員會補助及委辦計畫預算執行狀況表、會計報告則記錄如附
    表編號二至四號所示之各項計畫經費已經用罄或部分用罄，
    2 者並不同，差異甚大，而被告乙○○既均在前開資料上簽
    名，此為被告乙○○所不爭執，並有前開資料可佐，且被告
    乙○○對被告甲○○所擬具之文件負有審核、監督職責，亦
    如前所述，被告乙○○實難諉稱不知有非法保留如附表編號
    二至四號所示各計畫經費剩餘款項，未如數繳回農委會之事
    。
  (4)佐以被告甲○○為土地政策研訓中心之重要財務、會計部門
    部屬，與被告乙○○所擔任副組長、組長職務間，業務直接
    往來頻繁，關係密切，本案當無可能僅係被告丙○○，甚或
    被告丁○○指示被告甲○○所為，而於被告乙○○完全不知
    悉之情之理。再徵諸本案犯罪時間長達數年並非短暫、剩餘
    款金額甚鉅，被告乙○○身為行政及輔導組副組長、組長，
    並需對同案被告甲○○所製作之會計報告、農委會補助及委
    辦計畫預算執行狀況表等文件為核可之人，若非被告乙○○
    知悉，且配合簽核，本案相關隱匿如附表編號二至四號所示
    之計畫經費剩餘款之行為均顯難執行，依此，益徵被告乙○○涉入本案犯罪事實欄二(二)、(三)所示犯行甚深，且對本案同
    案被告丁○○（犯罪事實欄二(三)除外）、丙○○、甲○○等
    人係以不實文件資料呈交農委會，使農委會誤認如附表編號
    二至四號所示計畫經費均已用罄或部分用罄，以此方式取得
    如附表編號二至四號所示之計畫經費剩餘款項，以供自己支
    配使用，均知悉甚詳。是被告乙○○所為前開辯解，顯難認
    為可採信。
  (5)綜上，被告乙○○前開辯解，顯係卸責之詞，不足採信。本
    件被告乙○○前開犯行，洵堪認定，應依法論科。
三、論罪之依據：
  (一)查被告丁○○等人行為後，刑法第2 條、第28條、第33條、
    第56條規定於94年2 月2 日公佈，於95年7 月1 日施行。按
    行為後法律有變更者，適用行為時之法律，但行為後之法律
    有利於行為人者，適用最有利於行為人之法律，現行刑法第
    2 條第1 項訂有明文。此條規定乃與刑法第1 條罪刑法定主
    義契合，而貫徹法律禁止溯及既往原則，係規範行為後法律
    變更所生新舊法律比較適用之準據法，是刑法第2 條本身雖
    經修正，但刑法第2 條既屬適用法律之準據法，本身尚無比
    較新舊法之問題，應一律適用裁判時之現行刑法第2 條規定
    以決定適用之刑罰法律，合先敘明。查：
  (1)刑法第28條關於共同正犯之規定，於修正前原規定：「2 人
    以上共同實施犯罪之行為者，皆為正犯」，修正為：「2 人
    以上共同實行犯罪之行為者，皆為正犯」，其修正理由係為
    排除陰謀共同正犯、預備共同正犯於本條所規定之正犯之外
    ，屬法理之明文化，並無有利、不利之情形，非屬刑罰法令
    之變更，無刑法第2 條第1 項比較新舊法之適用，自應逕行
    適用裁判時之刑法規定（最高法院95年度第21次刑事庭會議
    決議參照）。
  (2)刑法第33條第5 款關於罰金刑之計算單位及處罰部分：修正
    前刑法第33條第5 款規定「罰金：1 元以上。」，與修正後
    刑法第33條第5 款規定「罰金：新臺幣1,000 元以上，以百
    元計算之。」不同；另95年6 月14日修正公佈刑法施行法第
    1 條之1 ：「中華民國94年1 月7 日刑法修正施行後，刑法
    分則編所定罰金之貨幣單位為新臺幣。94年1 月7 日刑法修
    正時，刑法分則編未修正之條文定有罰金者，自94年1 月7
    日刑法修正施行後，就其所定數額提高為30倍。但72年6 月
    26日至94年1 月7 日新增或修正之條文，就其所定數額提高
    為3 倍」。現行刑法中，有關於罰金刑之計算單位及處罰之
    規定已有修正，自屬法律變更。
  (3)刑法第55條關於牽連犯之規定業經刪除，則被告所犯各罪，
    應予分論併罰。比較新、舊法結果，以被告等人行為時之法
    律即修正前刑法第55條牽連犯之規定，較有利於被告等人。
  (4)刑法第56條連續犯規定，已於94年1 月7 日修正刪除，並於
    95年7 月1 日施行。是於新法修正施行後，被告等人之數犯
    罪行為，即須分論併罰。此刪除顯已影響行為人刑罰之法律
    效果，比較新、舊法結果，自應以被告行為時之法律即舊法
    論以連續犯對被告較為有利。
  (5)刑法第41條第1 項前段關於易科罰金折算標準部分：修正前
    刑法第41條第1 項前段規定：「犯最重本刑為5 年以下有期
    徒刑之刑之罪，而受6 月以下有期徒刑或拘役之宣告，因身
    體、教育、職業、家庭之關係或其他正當事由，執行顯有困
    難者，得以1 元以上3 元以下折算1 日，易科罰金。」；又
    被告行為時之易科罰金折算標準，修正前罰金罰鍰提高標準
    條例第2 條前段（現已刪除）規定，就其原定數額提高為10
    0 倍折算1 日，因此被告行為時之易科罰金折算標準，應以
    銀元300 元折算1 日，經折算為新臺幣後，應以新臺幣900
    元折算1 日。惟修正後刑法第41條第1 項前段則規定：「犯
    最重本刑為5 年以下有期徒刑之刑之罪，而受6 月以下有期
    徒刑或拘役之宣告者，得以新臺幣1,000 元、2,000 元、3,
    000 元折算1 日，易科罰金。」，比較修正前後之易科罰金
    折算標準，仍以95年7 月1 日修正公布施行前之規定，較有
    利於被告等人。
  (6)關於刑法第74條緩刑之規定，依最高法院95年度第8 次刑事
    庭會議決議之見解，犯罪在新法施行前，新法施行後，緩刑
    之宣告，仍應適用新法第74條之規定。
  (二)核被告丁○○於如犯罪事實欄二(一)、(二)所為係犯刑法第339
    條第1 項之詐欺取財罪及同法第216 條、第215 條之行使業
    務上登載不實文書罪；被告丙○○、甲○○於犯罪事實欄二
    (一)、(二)、(三)所為均係犯刑法第339 條第1 項之詐欺取財罪及
    同法第216 條、第215 條之行使業務上登載不實文書罪；被
    告乙○○於如犯罪事實欄二(二)、(三)所為係犯刑法第339 條第
    1 項之詐欺取財罪及同法第216 條、第215 條之行使業務上
    登載不實文書罪。渠等以明知不實之事項登載於業務上作成
    之文書之低度行為，均應為行使之高度行為所吸收，不另論
    罪。又犯罪事實欄二(一)所示犯行中，被告丁○○、丙○○、
    甲○○等人間；犯罪事實欄二(二)所示犯行中，被告丁○○、
    丙○○、乙○○、甲○○等人間；犯罪事實欄二(三)所示犯行
    中，被告丙○○、乙○○、甲○○等人間有犯意聯絡、行為
    分擔，依修正後刑法第28條規定各為共同正犯，被告丁○○
    等4 人前後多次犯詐欺取財罪及行使業務上登載不實文書罪
    間，方法均相同，各觸犯構成要件相同之罪名，顯皆係基於
    概括犯意反覆為之，均為連續犯，應依修正前刑法第56條之
    規定以一罪論，並皆加重其刑。被告丁○○、丙○○、乙○○、甲○○等人所犯上開2 罪間，有方法結果之牽連關係，
    依修正前刑法第55條之規定，皆應從重之詐欺取財罪論處。
    爰審被告丁○○、丙○○、乙○○、甲○○各司土地政策研
    訓中心要職，本應以正當程序，謀求該中心最大福祉，竟為
    本案犯行，所為實屬非是，惟參酌被告丁○○、丙○○、甲○○於犯罪後，均知悔悟，坦承犯行，其中被告甲○○犯後
    更主動供出犯罪細節，並提供相當之資料，以釐清其他同案
    被告之犯罪情節及被告甲○○僅係係基層會計人員，其作業
    上須依上級主管指示，犯罪動機出於被動等情；另佐以被告
    乙○○犯罪後否認犯行，猶推卸責任於他人，實不足取，再
    徵諸本案案發迄今已陸續歸還農委會經費剩餘款共計11,669
    ,372元，此亦有卷附土地政策研訓中心函暨所附支票1份 在
    卷可憑（見94年度他字第1396號偵查卷卷(一)第202 頁至第20
    5 頁），及被告甲○○於偵查中供稱是以該等經費剩餘款用
    於供作員工福利金、薪資、獎金支出，被告丁○○亦有將紅
    白帖、餐敘費用拿來報帳（見95年他字第5843號偵查卷第
    221 頁第224 頁、第225 頁、第220 頁），顯見取得如附表
    所示各該計畫經費剩餘款後，多數是用於土地政策研訓中心
    之花用上等一切情狀分別量處如主文所示之刑。又本件被告
    丁○○、丙○○、乙○○、甲○○等人之犯罪時間均為96年
    4 月24日之前，且俱無96年減刑條例第5 條不得減刑規定之
    適用，爰依同條例第2 條第1 項第3 款規定，各減其宣告刑
    2 分之1 ，並就被告丙○○、乙○○、甲○○部分，依修正
    前刑法第41條第1 項規定俱諭知易科罰金之折算標準。末查
    ，被告丁○○、丙○○、甲○○前未曾受有期徒刑以上刑之
    宣告，此有臺灣高等法院被告前案紀錄表3 份存卷可考，被
    告丁○○、丙○○、甲○○等人因一時失慮致犯本罪，犯後
    已坦承犯行，尚知悔悟，被告丁○○、丙○○、甲○○應均
    已知所警惕為是，其等經此偵、審之教訓，自當知所惕勉而
    無再犯之虞，本院綜核各情認上開對被告丁○○、丙○○、
    甲○○所宣告之刑以暫不執行為適當，依修正後刑法第74條
    第1 項第1 款規定，諭知被告丁○○緩刑3 年、被告丙○○
    緩刑2 年，並依刑法第74條第2 項第4 款規定，諭知被告丁○○應於本案判決確定後6 個月內支付1,000,00 0元予公庫
    、被告丙○○應於本案判決確定後6 個月內支付500,00 0元
    予公庫；另諭知被告甲○○緩刑2 年，又為使被告甲○○警
    惕自身作為，培養正確法治觀念，爰併宣告被告於緩刑期間
    內付保護管束，及命被告甲○○為如主文所示之義務勞務。
    至扣案查得之關於記載土地政策研訓中心會計報告、監察院
    查歷年經費之用缺失、職工薪資調整及標準、96年度內部審
    核相關規章、會計報告內部管制資料、出納會計資料光碟等
    文件（見98年度偵字第3118號偵查卷第99頁至第100 頁），
    或非屬被告丁○○等人所有之物，或僅為被告丁○○等人犯
    罪之佐證，非直接供被告丁○○等人犯本罪所用之物，故均
    不宣告沒收。
  (三)末查，刑法於民國94年2 月2 日修正公布，95年7 月1 日施
    行，修正後之刑法第10條第2 項第1 款前段所定「依法令服
    務於國家、地方自治團體所屬機關而具有法定職務權限」之
    人員，即學理上所稱之身分公務員。此類型之公務員，著重
    於其身分及所執行之職務，祇須具有法定職務權限，為公務
    員職務範圍內所應為或得為之事務，即應負有特別保護義務
    及服從義務，不論該項職務是否為涉及公權力行使之公共事
    務，均屬之。而同條項第1 款後段所謂之授權公務員、第2
    款所稱之委託公務員類型，必須係從事於公共事務，且與公
    權力之行使有關者，始足當之，至若僅受公務機關私經濟行
    為之民事上委任，或其他民事契約所發生之私法上權義關係
    ，因所委任者並非機關權力範圍內之公務，受任之人亦不因
    而享有公法上之權力，尚不能謂為受公務機關委託承辦公務
    之人。即修正後刑法關於公務員概念之範圍，僅限縮於「與
    公共事務及公權力之行使相關之人員」。又貪污治罪條例第
    2 條原規定「依據法令從事公務之人員，犯本條例之罪者，
    依本條例處斷；其受公務機關委託承辦公務之人，犯本條例
    之罪者，亦同。」亦於95年5 月30日配合刑法之修正而修正
    公布為「公務員犯本條例之罪者，依本條例處斷。」同自95
    年7 月1 日起施行，並與刑法採同一之公務員定義。又前開
    修正前貪污治罪條例第2 條後段規定：「受公務機關委託承
    辦公務之人員」，所稱「公務機關」，指依法令執行一定國
    家職務之機關，所委託承辦者，固為該機關權力範圍內之公
    務，受任人並因而享有公務上之職權及權力主體之身分，於
    其受任之範圍內行使行政主體之權力；而修正後刑法第10條
    第2 項第2 款規定所謂公共事務，亦須係關於公權力行為，
    私經濟行為不包含在內。查本案土地政策研訓中心係由農委
    會及美國林肯土地政策學會共同捐助設立，並非官方之國際
    組織，且成立目的係以辦理訓練課程、舉辦研討會等方式，
    推動與土地、農政及財稅相關領域之教育訓練及研究工作。
    而被告丁○○雖係農委會依法任用之公務員（斯時為農委會
    之參事），惟其法定權限與土地政策研訓中心主任事務有別
    ，農委會也非屬該中心之主管機關或上級單位，是因農委會
    派任關係而擔任土地政策研訓中心主任職務，是以被告丁○○擔任土地政策研訓中心主任職務與其本身所屬農委會法定
    職務權限並無關聯，就本案應非具有「法定職務權限」之公
    務員；另被告丙○○、乙○○、甲○○則均由土地政策研訓
    中心自行聘用之人員，亦非具備「法定職務權限」之公務員
    。又土地政策研訓中心承辦農委會如附表所示之各項計畫，
    均係單一年度補助計畫，該中心僅係協助農委會辦理相關研
    討會及訓練課程，應屬私經濟行為而非屬農委會權限有關之
    公共事務，是被告丁○○等人亦非依法受委託，從事與委託
    機關權限有關之公共事務之人員，均附此敘明。
四、公訴意旨另略以：被告乙○○與被告丁○○、丙○○、甲○○共同基於意圖為自己不法所有，詐取他人財物及行使業務
    登載不實文書之概括犯意聯絡，於90年1 月間推由被告甲○○製作該年度表彰如附表編號一號所示計畫經費款項均已用
    罄之不實土地研訓中心經費支用明細表、行政院農業委員會
    補助暨委辦計畫預算執行狀況表、會計報告及傳票文書，並
    交予被告丙○○、丁○○逐層簽核認可，確定無誤後，再由
    被告甲○○將前開不實之土地研訓中心經費支用明細表、行
    政院農業委員會補助暨委辦計畫預算執行狀況表、會計報告
    及傳票文書呈報予農委會而為行使之，使農委會陷於錯誤，
    誤信土地政策研訓中心就附表編號一所示之計畫經費均已用
    罄，並同意核銷此筆款項，丁○○、丙○○、乙○○、甲○○等人以此方式而取得如附表編號一號所示計畫經費之剩餘
    款3, 14 5,249 元，足以生損害於農委會（即犯罪事實欄二
    (一)所示之部分），因認被告乙○○此部分亦涉犯刑法第339
    條第1 項詐欺取財罪及刑法第216 條、第215 條之行使業務
    上登載不實文書罪嫌云云。經查：
  (一)按犯罪事實應依證據認定之，無證據不得認定犯罪事實，刑
    事訴訟法第154 條第2 項定有明文，是犯罪事實之認定，應
    憑證據，如無相當之證據，或證據不足以證明，自不能以推
    測或擬制之方法，以為裁判之基礎。又按共同正犯以行為人
    之間有犯意之聯絡，或行為之分擔，為其成立要件。
  (二)訊據被告乙○○堅決否認有此部分詐欺取財及行使業務上登
    載不實文書之犯行，且查：依同案被告甲○○於偵查中指稱
    ：90年1 月20日製作內部簽呈及不實之行政院農業委員會補
    助及委辦計畫預算執行狀況表，併呈組長丙○○及主任丁○○（被告丙○○當時指示不要把該簽呈給副組長即被告乙○○批閱）核閱後，將此不實之計畫預算執行狀況表傳真農委
    會核銷經費等語（見95年度他字第5843號偵查卷第229 頁、
    第126 頁）；於偵查中就此部分再證稱：是被告丙○○說經
    過組長和主任看過就好等語（見95年度他字第5843號偵查卷
    第223 頁），核與卷附同案被告甲○○所製作之90年1 月20
    日之簽呈、及該簽呈所附國際土地政策研究訓練中心經費類
    平衡表（內部控制專用）、國際土地政策研究訓中心資力及
    資產科目明細表（內部控制專用）、國際土地政策研究訓練
    中心負債及餘絀科目明細表（內部控制專用）、國際土地研
    究訓練中心經費支用明細表（內部控制專用）、行政院農業
    委員會補助及委辦計畫預算執行狀況表，及同案被告甲○○
    於前開各年度需檢送予農委會查核之函文初稿暨所附會計報
    告資料（見98年度偵字第3118號偵查卷卷(二)第37頁至第44頁
    ），亦確實均未有經被告乙○○批閱核可之字樣相符合，基
    此，已難認認被告乙○○就此部分有參與其中，且與之有犯
    意聯絡、行為分擔。此外，本院亦查無其他積極證據足資證
    明被告乙○○有公訴人所指稱之此部分犯行，不能證明被告
    乙○○此部犯罪，本應為無罪之諭知，惟公訴意旨認此部分
    與前開論罪科刑部分有連續犯、牽連犯之裁判上一罪關係，
    故就此部分不另為無罪之諭知。
據上論斷，應依刑事訴訟法第299 條第1 項前段，修正後刑法第
2 條第1 項、第28條、第339 條第1 項、第216 條、第215 條、
第74條第1 項第1 款、第2 項第4 款、第5 款、第93條第1 項第
2款 ，修正前刑法第55條、第56條、第41條第1 項前段，中華民
國96年罪犯減刑條例第2 條第1 項第3 款、第7 條、第9 條，刑
法施行法第1 條之1 ，廢止前罰金罰鍰提高標準條例第2 條，現
行法規所定貨幣單位折算新臺幣條例第2 條，判決如主文。
本案經檢察官楊婉鈺到庭執行職務。
中    華    民    國    99    年    7     月    6     日
                           臺灣臺北地方法院刑事第十七庭
                                 審判長法  官  劉煌基
                                       法  官  楊雅清
                                       法  官  賴淑美
以上正本證明與原本無異。
如不服本判決應於收受送達後10日內向本院提出上訴書狀，並應
敘述具體理由；其未敘述上訴理由者，應於上訴期間屆滿後20日
內向本院補提理由書（均須按他造當事人之人數附繕）「切勿逕
送上級法院」。
                                       書記官  許翠燕
中    華    民    國    99    年    7     月    13    日
附錄本案論罪科刑法條：
中華民國刑法第339條
（普通詐欺罪）
意圖為自己或第三人不法之所有，以詐術使人將本人或第三人之
物交付者，處5 年以下有期徒刑、拘役或科或併科1 千元以下罰
金。以前項方法得財產上不法之利益或使第三人得之者，亦同。
前二項之未遂犯罰之。
附表
┌──┬───┬───────────────┬───────┬───────┐
│編號│年度別│計        畫        名      稱│補  助  經  費│剩  餘  款  項│
│    │      │                              │  （新臺幣）  │（新臺幣）    │
├──┼───┼───────────────┼───────┼───────┤
│    │89    │農業發展策略研討班（88年執行至│   5,331,000元│   1,208,576元│
│    │      │89年）                        │              │              │
│    ├───┼───────────────┼───────┼───────┤
│    │89    │農業推廣資訊與傳播－因應我國加│   1,200,000元│     628,045元│
│ 一 │      │入WTO農業行政人員講習訓練     │              │              │
│    ├───┼───────────────┼───────┼───────┤
│    │89    │WTO新回合農業談判講習班       │     982,000元│     512,931元│
│    ├───┼───────────────┼───────┼───────┤
│    │89    │建立農產品之行銷推廣國際研討會│     837,000元│     373,156元│
│    ├───┼───────────────┼───────┼───────┤
│    │89    │行政院農業委員會涉外人員講習班│     600,000元│     422,541元│
│    ├───┴───────────────┼───────┼───────┤
│    │89年度小計                            │   8,950,000元│   3,145,249元│
├──┼───┬───────────────┼───────┼───────┤
│    │90    │農業推廣種籽人員培育訓練計畫  │  12,334,000元│   3,775,574元│
│    ├───┼───────────────┼───────┼───────┤
│ 二 │90    │越南漁業發展策略研討班        │   3,800,000元│  1,380,642 元│
│    ├───┼───────────────┼───────┼───────┤
│    │90    │越南農業規劃暨鄉村發展班      │     701,000元│     504,983元│
│    ├───┴───────────────┼───────┼───────┤
│    │90年度小計                            │  16,835,000元│   5,661,199元│
├──┼───┬───────────────┼───────┼───────┤
│    │91    │農業推廣四健家政人員培育訓練計│  20,283,000元│   5,807,049元│
│    │      │畫                            │              │              │
│    ├───┼───────────────┼───────┼───────┤
│    │91    │越南漁業發展策略研討班        │3,900,000元（ │   1,448,767元│
│    │      │                              │農委會函誤載為│              │
│    │      │                              │390,000元）   │              │
│    ├───┼───────────────┼───────┼───────┤
│ 三 │91    │推動農業策略聯盟              │   2,734,000元│     998,621元│
│    ├───┼───────────────┼───────┼───────┤
│    │91    │農民團體農產貿易人才培訓      │   2,700,000元│   1,312,126元│
│    ├───┼───────────────┼───────┼───────┤
│    │91    │農業談判人才培訓班            │   1,085,000元│     230,933元│
│    ├───┼───────────────┼───────┼───────┤
│    │91    │建構農村聚落居民生活照護支援體│     300,000元│     152,705元│
│    │      │系研討會                      │              │              │
│    ├───┴───────────────┼───────┼───────┤
│    │91年度小計                            │  31,002,000元│   9,950,201元│
├──┼───┬───────────────┼───────┼───────┤
│    │92    │推動農民終身學習設置農業區域教│18,870,000元（│     773,000元│
│    │      │學中心、推動教育訓練及開發農業│其中補助訓練中│              │
│    │      │e化教材計畫                   │心為13,370,000│              │
│    │      │                              │元，繳回農委會│              │
│    │      │                              │938,086元     │              │
│    ├───┼───────────────┼───────┼───────┤
│四  │92    │農業推廣促進式輔導技巧訓練計畫│  10,090,000元│   2,396,552元│
│    ├───┼───────────────┼───────┼───────┤
│    │92    │農地利用綜合規劃－農業產銷班經│6,460,000元， │   2,072,813元│
│    │      │營管理精英培訓示範計畫        │繳回農委會96,9│              │
│    │      │                              │64元          │              │
│    ├───┼───────────────┼───────┼───────┤
│    │92    │農民團體農產貿易人才培訓      │3,712,000 元，│     980,000元│
│    │      │                              │繳回農委會276,│              │
│    │      │                              │800元         │              │
│    ├───┼───────────────┼───────┼───────┤
│    │92    │農業施政成果宣導              │2,000,000 元，│     186,000元│
│    │      │                              │繳回農委會50,0│              │
│    │      │                              │00元          │              │
│    ├───┴───────────────┼───────┼───────┤
│    │92年度小計                            │  34,270,150元│   6,408,365元│
├──┴───────────────────┴───────┴───────┤
│                                              總計未繳回剩餘款：25,165,014元│
└──────────────────────────────────────┘
刑法第339條
意圖為自己或第三人不法之所有，以詐術使人將本人或第三人之
物交付者，處5年以下有期徒刑、拘役或科或併科1千元以下罰金
。
以前項方法得財產上不法之利益或使第三人得之者，亦同。
前二項之未遂犯罰之。
刑法第216條
行使第 210 條至第 215 條之文書者，依偽造、變造文書或登載
不實事項或使登載不實事項之規定處斷。、第216條
刑法第215條
從事業務之人，明知為不實之事項，而登載於其業務上作成之文
書，足以生損害於公眾或他人者，處3年以下有期徒刑、拘役或5
百元以下罰金。

司法院資訊處製作；財團法人民間司法改革基金會備份。
